最高法院刑事判決　　　　　　九十六年度台上字第三九一九號
上　訴　人　甲○○
　　　　　　乙○○
上 列一 人
選任辯護人　賴鴻鳴律師
　　　　　　黃俊達律師
　　　　　　莊信泰律師
上列上訴人等因殺人未遂等罪案件，不服台灣高等法院台南分院
中華民國九十三年十一月二十三日第二審判決（九十三年度上訴
字第四四三號，起訴案號：台灣雲林地方法院檢察署九十二年度
偵字第二三○六號），提起上訴，本院判決如下：
    主  文
原判決撤銷，發回台灣高等法院台南分院。
    理  由
本件原判決維持第一審論處上訴人甲○○共同未經許可，持有衝
鋒槍、手槍罪刑，及共同未經許可，持有可發射子彈具有殺傷力
之改造手槍罪刑，與殺人未遂罪刑，並定應執行有期徒刑十年，
併科罰金新台幣二十四萬元；暨論處上訴人乙○○共同未經許可
，持有可發射子彈具有殺傷力之改造手槍罪刑（累犯），及共同
未經許可，持有衝鋒槍、手槍罪刑（累犯），並定應執行有期徒
刑六年，併科罰金新台幣二十四萬元，駁回上訴人等在第二審之
上訴，固非無見。
惟查：（一）沒收為從刑之一種，依主從不可分原則，應附隨於
主刑而同時宣告之。又數罪併罰應分別宣告其罪之刑，然後依法
定標準定其應執行之刑，刑法第五十一條定有明文。所謂其罪之
刑，包括主刑、從刑而言，固無論主刑、從刑，均須依其所犯之
罪分別宣告後，再據以定其應執行之刑方為相當。同一違禁物，
於共犯罪刑內雖已諭知沒收，但於其他共犯仍不失為從刑，亦應
諭知沒收。原判決認定甲○○所為係犯槍砲彈藥刀械管制條例第
七條第四項之持有衝鋒槍、手槍罪、第十一條第四項（修正前）
之持有改造手槍罪、第十二條第四項之持有子彈罪、刑法第二百
七十一條第二項、第一項之殺人未遂罪；同時持有衝鋒槍、手槍
罪及持有子彈罪，為一行為觸犯數罪名之想像競合犯，應從一重
之持有衝鋒槍、手槍罪處斷；乙○○所為係犯槍砲彈藥刀械管制
條例第七條第四項之持有衝鋒槍、手槍罪、第十一條第四項（修
正前）之持有改造手槍罪、第十二條第四項之持有子彈罪；同時
持有衝鋒槍、手槍罪及持有子彈罪，為一行為觸犯數罪名之想像
競合犯，應從一重之持有衝鋒槍、手槍罪處斷；又甲○○所犯上
開三罪，乙○○所犯前揭二罪，均應分論併罰；上訴人等就持有
如原判決所載Ｂ槍、Ｃ槍、Ｄ槍及子彈部分，有犯意聯絡及行為
分擔，皆為共同正犯。然第一審判決關於沒收附表所示槍枝、子
彈部分，不在上訴人等所犯各罪項下分別予以宣告，然後定其應
執行之刑，而竟於定執行刑後，另行宣告沒收，顯屬違法。原審
未予糾正，仍判維持，自有可議。（二）原判決於主文諭知及理
由說明上訴人等共同持有衝鋒槍，係以上訴人等共同持有之Ｂ槍
屬於衝鋒槍為據。然依原判決所引卷附槍彈鑑定書之記載：「送
鑑滾筒式衝鋒槍一枝（槍枝管制編號0000000000號）
，經以性能檢驗法、試射法及顯微鏡比對法鑑驗，認係美國ＣＡ
ＬＩＣＯ廠製Ｍ９５０型口徑９ｍｍ制式半自動手槍，可擊發同
口徑子彈，認具殺傷力。」等語，似認送鑑之Ｂ槍為制式手槍。
則該Ｂ槍究該當於槍砲彈藥刀械管制條例第七條規定所指之衝鋒
槍，或歸類為同條之手槍，即非無疑。此攸關事實如何之認定，
自有再向鑑定機關查證明白之必要。原審未予究明，遽行認定，
自欠允洽。（三）刑事訴訟為使當事人之地位對等，於刑事訴訟
法第一編第四章，特設辯護人、輔佐人及代理人（或稱訴訟關係
人），以輔助當事人為訴訟行為。刑事辯護制度係為保護被告之
利益及維持審判之公平而設，其功能在輔助被告防禦對造檢察官
或自訴人對被告所實施之攻擊，囿於被告一般均欠缺法律智識，
且處於被訴立場，難期能以冷靜態度，克盡防禦之能事，故由辯
護人補其不足，俾與檢察官或自訴人立於平等之地位而受法院公
平之審判，此為人民依憲法第十六條享有之訴訟權所衍生之基本
權。辯護人於審判期日，得為被告行使其辯護權者，除依刑事訴
訟法第二百八十九條規定，於調查證據完畢後，就事實及法律所
為之辯論外，於審判長踐行調查證據程序時，現行刑事訴訟法（
民國九十二年二月六日修正公布、同年九月一日施行）併擴張賦
予當事人、代理人、辯護人或輔佐人之「參與調查證據權」，亦
即將原第一百六十四條、第一百六十五條，僅曰「證物應提示被
告命其辨認」、「筆錄文書應向被告宣讀或告以要旨」等規定，
修正為審判長「應將證物提示當事人、代理人、辯護人或輔佐人
，使其辨認」、「應向當事人、代理人、辯護人或輔佐人宣讀或
告以要旨」，使當事人及訴訟關係人於調查證據程序中有陳述意
見及參與辯論證據力之機會，以示公平法院不存有任何之主見，
落實當事人對等原則；並使被告倚賴其辯護人為其辯護之權利，
得以充分行使其防禦權。是法院對於此項辯護權之實踐，不得恣
意漠視，否則即不足以維護訴訟上之程序正義。本件原審審判長
於九十三年十一月九日審判期日調查證據，並未逐一踐行上開對
檢察官、辯護人之調查證據程序，使其有陳述意見及參與辯論證
據力之機會，即予判決，有審判筆錄可稽。其訴訟程序之進行，
自屬有違程序法則，基此所為不利於上訴人等之判決，當然違背
法令。又刑法部分條文已於九十四年二月二日修正公布，於九十
五年七月一日施行，原判決未及為新舊法之比較適用，亦屬無可
維持。以上或為上訴意旨所指摘，或為本院得依職權調查之事項
，應認原判決有撤銷發回更審之原因。至原判決不另為無罪諭知
部分，基於審判不可分，併予發回。
據上論結，應依刑事訴訟法第三百九十七條、第四百零一條，判
決如主文。
中　　華　　民　　國　九十六　年　　七　　月　 十九 　日
                      最高法院刑事第六庭
                          審判長法官  呂　潮　澤
                                法官  吳　昆　仁
                                法官  孫　增　同
                                法官  趙　文　淵
                                法官  吳　　　燦
      本件正本證明與原本無異
                                      書  記  官
中　　華　　民　　國　九十六　年　　七　　月　二十五　日
                                                Ａ
